【裁判字號】    89,台上,7828
【裁判日期】    891221
【裁判案由】    偽造文書
【裁判全文】
最高法院刑事判決                              八十九年度台上字第七八二八號
    上  訴  人  甲○○
右上訴人因偽造文書案件，不服台灣高等法院高雄分院中華民國八十七年十月二十九
日第二審判決（八十七年度上訴字第一六二二號，起訴案號：台灣高雄地方法院檢察
署八十六年度偵字第一九九三一、二二四○五、二三七一六號），提起上訴，本院判
決如左：
    主  文
原判決關於甲○○部分撤銷，發回台灣高等法院高雄分院。
    理  由
本件原判決認定上訴人林鄭拐於民國八十四年九月二十日，自任會首，召集每會新台
幣（下同）一萬元民間互助會一組，會員為三三人次，並約定每月二十日在上訴人住
處開標，活會會員係以每會應繳會款扣除得標者所出之標息後繳納會款，共邀集如其
附表所示之曹慧如、黃正郎、李淑芬、康月員、鄭林秀戀、蘇永進、吳春綢及陳雙金
等人參加。詎上訴人意圖為自己不法之所有，基於概括犯意，竟先後於八十五年十一
月二十日及八十六年一月二十日分別囑託不知情之不詳姓名會員，在高雄縣旗山鎮○
○街十三巷十四號住處，偽簽李淑芬、蔡康月員之署押，並分別填寫標金四千二百元
、三千元，而偽造標單投標（各次冒標會款時間、方法、詐得金額等詳如其附表所列
），足生損害於該互助會活會會員及李淑芬、康月員，進而持以向到場及未到場之會
員佯稱李淑芬、康月員得標，致使曹慧如、黃正郎等活會會員陷於錯誤，分別交付會
款，共詐得二十一萬八千八百元。嗣於八十六年六月二十日因該互助會無故止會，曹
慧如等人始知受騙等情，因而撤銷第一審不當之判決，仍論處上訴人連續行使偽造私
文書罪刑，固非無見。
惟查：（一）、按依刑事訴訟法第二百六十條第一款之規定，不起訴處分已確定者，
非發見新事實或新證據，不得對於同一案件，再行起訴，所謂發見新事實或新證據，
係指於不起訴處分前，未經發見，至其後始行發見者而言，若不起訴處分前，已經提
出之證據，經檢察官調查斟酌者，即非前述條款所謂發見之新證據，不得據以再行起
訴（本院五十七年台上字第一二五六號、六十九年台上字第一一三九號判例參照）。
本件起訴及原判決係認定上訴人於八十四年九月二十日招募互助會，而於八十五年十
一月二十日、八十六年一月二十日冒用李淑芬、康月員名義標會。但依卷內資料，告
訴人黃正郎、被害人李淑芬曾與其他會員以上訴人與盧林鳳美母女，分別於八十四年
四月十五日、九月二十日、八十五年三月十日、十月二十五日招募多起互助會，竟乘
機冒標會款，並無故止會，因認其等涉有詐欺罪嫌云云，提起告訴，經台灣高雄地方
法院檢察署以八十六年度偵字第一七七○七號處分不起訴，有不起訴處分書在卷（第
一九九三一號偵查卷第十二頁）。而原判決係以告訴人曹慧如、黃正郎之指訴、所提
出之互助會單，及證人李淑芬、康月員之證述為上訴人有冒標之不利認定（原判決第
二面倒數第二行至第三面第三行），究告訴人黃正郎、被害人李淑芬前之告訴有無具
體指訴冒標情形，上開證據是否係屬不起訴處分後之新證據，原判決均未調查說明，
即遽為實體審理，自有應於審判期日調查之證據而未予調查之違法。（二）、原判決
事實認定上訴人於八十五年十一月二十日、八十六年一月二十日先後冒用李淑芬、蔡
康月員名義，分別填寫標金四千二百元、三千元標取會款，但其附表則記載康月員部
分以四千二百元，李淑芬部分以三千元得標，就得標金額其事實認定與附表記載不同
，已有疏漏。又告訴人曹慧如於八十六年八月二十六日偵查中所提出之互助會單（同
上卷第十一頁），其上關於碧芳（即康月員）之利息（即標息）不甚清晰，似為四千
二百元。但告訴人曹慧如於八十六年九月十三日另提出之告訴狀，則稱上訴人係以四
千元冒標，其提出之互助會單上亦載標息為四千元（第二二四○五號偵查卷第二、四
頁），而告訴人黃正郎於八十六年十月六日所提出之告訴狀亦稱，上訴人係以四千元
冒標（第二三七一六號卷第二頁），告訴人前後指訴及所提證據不一，究何者為實，
原判決未予究明，遽認上訴人係以四千二百元冒標，亦嫌速斷。上訴意旨指摘原判決
違法，非無理由，應認原判決有撤銷發回之原因。
據上論結，應依刑事訴訟法第三百九十七條、第四百零一條，判決如主文。
中      華      民      國    八十九    年     十二     月    二十一    日
                              最高法院刑事第二庭
                                  審判長法官  莊  來  成
                                        法官  呂  潮  澤
                                        法官  謝  俊  雄
                                        法官  白  文  漳
                                        法官  蘇  振  堂
      右正本證明與原本無異
                                              書  記  官
中      華      民      國    八十九    年     十二     月    二十八    日


司法院資訊處製作；財團法人民間司法改革基金會備份。
